臺灣桃園地方法院民事裁定　　　　　　100年度消債抗字第5號
抗　告　人　羅康庭原名︰楊仁.
上列抗告人因消費者債務清理條例免責事件，對於中華民國99年
10月26日本院99年度消債聲字第44號裁定提起抗告，本院合議庭
裁定如下：
    主  文
抗告駁回。
抗告程序費用新臺幣壹仟元由抗告人負擔。
    理  由
一、按法院裁定開始清算程序後，債務人有薪資、執行業務所得
    或其他固定收入，而普通債權人之分配總額低於債務人聲請
    清算前二年間，可處分所得扣除自己及依法應受其扶養者所
    必要生活費用之數額者，法院應為不免責之裁定。但債務人
    證明經普通債權人全體同意者，不在此限；債務人有下列各
    款情形之一者，法院應為不免責之裁定。但債務人證明經普
    通債權人全體同意者，不在此限：四、因浪費、賭博或其他
    投機行為，致財產顯然減少或負擔過重之債務，而生開始清
    算之原因，消費者債務清理條例第133 條、第134 條第4 款
    分別定有明文。又消費者債務清理制度並非在使債務人恣意
    消費所造成之債務而轉嫁予債權人負擔，故債務人免責制度
    ，應在鼓勵勤勞誠實之債務人，而非縱容債務人奢侈浪費，
    倘債務人於聲請清算前之相當期間內，利用信用金融之機會
    ，恣意為非屬通常生活所需之鉅額消費或作奢侈性、浪費性
    之消費而不在意日後履行返還之能力，自不容其利用消費者
    債務清理條例中之免責制度，致濫用清算程序以規避其應負
    擔之償還責任，如此始符消費者債務清理條例之立法本旨。
二、本件抗告意旨略以：原裁定認抗告人於開始清算前2 年之全
    部所得，扣除自己及依法應受其扶養者之必要生活費用後，
    仍有餘款新台幣（下同）171,203 元，惟抗告人自民國97年
    4 月起遭強制扣薪3 分之1 ，則此扣薪費用應由薪資所得中
    扣除，以符實際。又抗告人之所以預借大筆現金，乃係配偶
    於越南之娘家因經營事業不善，轉向地下錢莊借款度日，抗
    告人遂舉債以資助配偶之娘家，而配偶之越南娘家現亦並無
    餘款可供返還抗告人。另抗告人於97年5 月28日聲請更生，
    又如何能於97年7 月15日聲請中國信託銀行代償280,000 元
    。至於原裁定所載各項支出項目中，92年7 月於山越旅行社
    消費13,900元乃係抗告人配偶以其薪資購買回越南之機票，
    而抗告人為求附贈之平安險保障乃刷卡消費；高額電信費部
    分乃係早期網路費昂貴，且抗告人配偶致電回越南所致，然
    電信費均由抗告人配偶所支付；92年8 月、93年7 月分別於
    聯發旅行社消費16,000元、13,000元及97年10月6 日裁定開
    始更生後之玉山銀行信用卡消費均係執國民旅遊卡消費；92
    年5 月於尚億珠寶銀樓消費4,700 元乃係購買對戒作為結婚
    紀念，且該筆費用於次月業已繳清。為此，爰依法提起抗告
    並請求廢棄原裁定等語。
三、按法院裁定開始更生程序後，債務人免責前，法院裁定開始
    清算程序，其已進行之更生程序，適於清算程序者，作為清
    算程序之一部；其更生聲請視為清算聲請，消債條例第78條
    第1項定有明文。為貫徹消債條例第133條避免債務人濫用清
    算程序以獲免責，並敦促有清償能力者，利用薪資等固定收
    入清償債務而受免責，以保障債權人可受最低清償之立法目
    的，自應將該條之清算價值保障原則擴及至更生轉換清算程
    序後，應否為不免責裁定之情形。從而，認定本件債務人有
    無消債條例第133 條所定「債務人有薪資、執行業務所得或
    其他固定收入」之情事，應自法院裁定開始更生時起至裁定
    免責前之期間（臺灣高等法院暨所屬法院98年法律座談會民
    事類提案第40號之研討結論可參）。經查：
(一)、抗告人於97年5 月28日具狀向本院聲請更生，前經本院以97
    年度消債更字第199 號裁定於97年10月6 日開始更生程序，
    惟所提之更生方案未依消債條例第60條規定可決，復未由本
    院認為公允而逕依同條例第64條認可更生方案，而經本院依
    同條例第61條以98年度消債清字第83號裁定於98年12月29日
    起開始清算程序，並經本院以抗告人名下財產不敷清償清算
    程序之費用，故以99年度司執消債清字第5 號裁定終止清算
    程序在案，而普通債權人均未獲任何分配，業經本院依職權
    調閱上開案卷查核無訛。
(二)、而抗告人於聲請更生程序時自承任職於交通部臺灣鐵路局台
    北工務段，每月固定薪資收入28,672元，嗣抗告人於本院司
    法事務官行清算程序時所提出之財產及狀況報告書亦陳報每
    月固定薪資收入為28,672元，並提出98年度薪資扣繳憑單為
    憑，堪認抗告人於法院裁定開始清算程序後仍有薪資收入。
    又揆諸上開條文及法律見解說明，判斷抗告人聲請清算前2
    年間可處分所得金額，即應以抗告人聲請更生前2 年即95年
    5 月至97年5 月間計算為準，而抗告人於此期間收入為776,
    598 元（計算式：95年年收389,341 元÷12月×7 月＋96年
    年收390,917 元＋97年年收380,555 元÷12月×5 月），有
    抗告人提出之財政部台灣省北區國稅局95、96、97年度綜合
    所得稅各類所得資料清單可參（見本院99年度司執消債清字
    第5 號卷第56至58頁）；另依抗告人之陳報及所提出臺灣臺
    北地方法院執行命令可知，抗告人自97年4 月起亦遭強制扣
    薪3 分之1 ，則以抗告人於財產及收入狀況報告書所陳報每
    月薪資28,672元計算，抗告人於97年4 月及5 月共遭強制扣
    薪19,115元（計算式：28,672元÷3 ×2 月），是以，抗告
    人聲請更生前2 年可處分所得即應為757,483 元（計算式：
    776,598 元－19,115元）。
(三)、復依抗告人於財產及收入狀況報告書所載，抗告人聲請更生
    前2 年每月必要生活支出，亦即房租、抗告人及長女膳食、
    長女服裝費、長女學雜費、水電瓦斯費、勞健保及醫藥費、
    雜支等項，合計每月為22,000元；所得稅及汽燃稅則為每年
    8,500 元（見本院99年度司執消債清字第5 號卷第43頁），
    是以，抗告人聲請更生前2 年自己及受扶養者必要生活費用
    應為536,500 元（計算式：22,000元×24 月＋8,500 元×2）
    。至於抗告人於財產及收入狀況報告書所陳報之債務協商還
    款252,000 元，係屬抗告人與金融機構協商成立之清償方案
    還款，並非必要生活支出；強制扣薪部分亦已計算如上，爰
    均不予列計，併此敘明。
(四)、綜上所述，抗告人聲請更生前可處分所得757,483 元，扣除
    自己及依法應受其扶養者之必要生活費用536,500 元後，尚
    有餘款220,983 元。而本件因清算財團財產不敷清償財團費
    用而終止清算程序，普通債權人並未受分配，已如上述，故
    普通債權人之分配總額為0 ，顯然低於抗告人聲請更生前2
    年間可處分所得扣除自己及依法應受其扶養者所必要生活費
    用之數額220,983 元，且抗告人亦無法提出業經普通債權人
    全體同意免責之證明，是以，抗告人即符合消費者債務清理
    條例第133 條所規定應不免責之情事。而原裁定於計算抗告
    人可處分所得時未將抗告人所受強制扣薪部分扣除，雖有未
    恰，惟原審關於抗告人應不免責之裁定，理由雖有不同，結
    論仍應予維持。抗告意旨指摘原裁定不當，求予廢棄，為無
    理由，應予駁回。
四、至於就抗告人雖陳稱其大量預借現金乃係舉債以資助配偶之
    娘家云云，惟抗告人除未提出任何相關證明文件以供本院審
    酌外，抗告人於本院97年度執消債更字第30號更生事件98年
    12月15日調查時亦自承曾投資股票虧損200,000至300,000餘
    元（見該院卷第293 頁），足見抗告人亦曾至少投入200,00
    0 餘元買賣股票投資虧損以致財務狀況欠佳，是其大量預借
    現金之用途顯非僅為資助其配偶之娘家。又縱令抗告人上開
    所述為真，然抗告人於事前亦本應衡量自身清償能力及負債
    情形，斟酌借款數額與負擔能力，事後甚或應尋求法律途徑
    求償以積極進行催討，而非自始即任意大肆借款，後更消極
    空言配偶娘家無能力還款逕自放任負債惡化，致其負擔過重
    債務，而致開始清算之原因，故抗告人負債主因縱為舉債資
    助配偶之娘家，亦核與消債條例第134 條第4 款規定不免責
    事由無違，更遑論抗告人確有前述投資股票虧損以致
    財務狀況欠佳之事實。
五、至於原裁定所載抗告人於97年7 月15日申請債權人中國信託
    商業銀行代償280,000 元部分，經本院核閱債權人中國信託
    商業銀行所提出之客戶消費明細表可知，抗告人應係於「94
    年」7 月15日申請代償萬泰現金280,000 元（見本院99年度
    消債聲字第44號卷第57、73頁），惟原裁定誤繕日期，並不
    影響抗告人確有申請代償之事實，況抗告人就原裁定所列出
    之其餘各筆申請代償數額均無爭執，準此，抗告人持續大量
    多次借款花用在先，復另舉新債代償在後，除無益於縮減債
    務，實際並未因清償而減少債務數額，且更增加利息之負擔
    ，徒增積欠債務總額，更顯見抗告人係因未能妥適衡量個人
    清償債務能力、未節制開支、過度消費行為，致其負擔過重
    之債務，而生開始清算之原因，亦與消債條例第134 條第4
    款規定不免責事由相當。此外，抗告人另稱92年7 月消費之
    山越旅行社13,900元及高額電信費，均係由抗告人配偶自行
    支付；92年8 月、93年7 月於聯發旅行社消費16,000元、13
    ,000元及97年10月6 日裁定開始更生後之玉山銀行信用卡消
    費均係執國民旅遊卡消費；92年5 月消費4,700 元購買之紀
    念對戒，該費用業於次月繳清云云，惟抗告人就配偶自行支
    付費用部份並未提出任何相關證明文件，且就其所稱國民旅
    遊卡消費部分亦未提出任何國民旅遊卡休假請假證明等相關
    證明文件以供本院審酌，是其所陳是否屬實已屬有疑，苟抗
    告人此部分陳述屬實，則上開費用理應於繳款期限內清償完
    畢而不致有債務形成，然抗告人卻陸續累積債務達2,366,50
    8 元（見本院99年度司執消債清字第5 號卷第11頁），是難
    認抗告人前開刷卡消費行為未影響其財務狀況，復參酌抗告
    人前揭大筆預借現金、投資股票等情形，足徵抗告人確係因
    未節制開支而過度消費，致其財務負擔過重而生開始清算之
    原因。
六、綜此，抗告人具消費者債務清理條例第133 條及第134 條第
    4 款所定不應免責之情，實為明確，揆諸首揭法律規定，本
    件抗告人應不免責，則原裁定為抗告人不免責之裁定，於法
    並無不合；抗告意旨指摘原裁定不當，求予廢棄，為無理由
    ，應予駁回。
七、據上論結，本件抗告為無理由，依消費者債務清理條例第15
    條、民事訴訟法第495 條之1 第1 項、第449 條第1 項、第
    95條 、第78條，裁定如主文。
中    華    民    國  100     年    5     月    13    日
                 民事第二庭   審判長   法  官  劉克聖
                                       法  官  楊晴翔
                                       法  官  卓立婷
正本係照原本作成。
對於本裁定，除有涉及法律見解具有原則上之重要性者外，不得
再為抗告，並應繳納抗告費新台幣1000元。
中    華    民    國  100     年    5     月    16    日
                                       書記官  王素玲